【裁判字號】    97,裁,3852
【裁判日期】    970731
【裁判案由】    有關教育事務
【裁判全文】
最  高  行  政  法  院  裁  定
                                      97年度裁字第3852號
抗  告  人  甲○○
相  對  人  國立臺北科技大學
代  表  人  乙○○
上列抗告人與相對人國立臺北科技大學間有關教育事務等事件，
對於中華民國96年10月9日臺北高等行政法院96年度訴字第953
號裁定提起抗告，本院裁定如下︰
    主  文
抗告駁回。
抗告訴訟費用由抗告人負擔。
    理  由
一、按抗告法院認抗告為不合法或無理由者，應為駁回抗告之裁
    定
二、抗告意旨略謂：(一)抗告人提起本件確認「取消計點8點」之
    法律關係不成立之訴，乃依行政訴訟法第6條規定所提起之
    「確認訴訟」，並非依訴願法第1條及行政訴訟法第4條規定
    所提起之「訴願」及「撤銷訴訟」。原審裁定將司法院大法
    官會議釋字第382號解釋擴張解釋為限制學生提起「任何」
    訴訟，並執此限制抗告人提起「確認訴訟」之權利，顯有裁
    定適用法令不當之違法。(二)本件「確認訴訟」之標的乃「現
    時」仍存有爭議之「取消計點8點」之法律關係，尚非並無
    爭議之「計點4點」或「博士學位」之法律關係。原審裁定
    將確認「計點4點」或「博士學位」（均非確認訴訟之標的
    ）之法律上利益，誤指為確認系爭「計點8點」（確認訴訟
    之標的）之法律上利益，從而推論系爭「計點8點」之爭議
    「已消滅」或「已成過去」，並無即受確認判決之法律上利
    益，誠屬謬論。(三)相對人主張該校冷凍空調工程系學術委員
    會之說法，與由黃文雄等9人組成之學位考試委員會之審查
    結果認為抗告人「並無抄襲」結果相左，是以，關於抗告人
    計點論文抄襲與否之爭議「現時」仍繼續存在，故抗告人就
    有爭議之法律關係仍有即受確認判決之法律上利益無疑。(四)
    本件訴訟係「確認取消計點之法律關係不存在」之訴，並非
    「確認授予學位之法律關係存在」之訴，其所爭議者乃「計
    點」而非「學位」，故本件訴訟之最終目的絕非為取得學位
    。又計點爭議並非附麗於「在學」學生之身分上。故該校若
    確有不法匿、飾、增、刪計點之情事，業已「畢業」之學生
    對於該不法行為仍得爭執之。況相對人鄭永福副校長已批示
    ，授權機電科技研究所逕復抗告人之函，已確認冷凍空調工
    程系「取消計點」為無效。然而，抗告人畢業「後」，該校
    竟否認機電科技研究所之前開公文書，立場莫衷一是，產生
    「取消計點」法律關係存否不明確之爭議，而使抗告人計點
    之法律地位不安，而有提起本件訴訟之必要云云。
三、經查，按各級學校與學生間具有特別權力關係，因該特別權
    力關係所生之公法爭議，實務原持保留態度認不得提起行政
    訴訟，嗣司法院大法官會議對此漸採放寬態度，在某些情形
    下，同意相對人得提起行政訴訟。至於是否得提起行政訴訟
    ，一般係參酌司法院釋字第382號解釋，以學校對於有關學
    生之行為是否為行政處分，端視其性質而定，如屬發生對人
    民憲法上受教育權利有重大影響之法律效果者，應認其為行
    政處分，若僅屬實現教育目的所必要，未達侵害學生受教育
    權利者，因欠缺直接對外發生法律效果之「法效性」，尚非
    屬行政處分，即無許其提起行政爭訟之餘地。查抗告人係相
    對人學校機電科技研究所學生，因其所提交博士學位考試之
    論文有抄襲之嫌，經相對人所屬冷凍空調工程系學術委員會
    於民國94年5月3日決議，取消抗告人於該校博士班計點論文
    之計點，為原審所認定之事實。準此，抗告人所受取消其於
    該校博士班計點論文之計點，其效果僅使抗告人必須重新提
    出其他論文供計點，而延後接受口試，取得學位之時程，並
    未改變其學生身分及損害其受教育之機會。揆諸前開說明，
    抗告人如有不服，除得循學校內部申訴途徑謀求救濟外，當
    無提起任何行政訴訟之餘地。從而，原審法院以其提起確認
    訴訟，於法不合為由，從程序駁回，於法亦無違誤。又按抗
    告人提起行政訴訟，非有受判決之法律上利益，不得提起，
    即所謂有請求法院保護之必要之一般實體裁判要件，於行政
    訴訟法第6條有明文規定之。本件抗告人於94年10月31日以
    新發表論文重新申請論文計點，並於94年11月5日通過口試
    ，正式取得國立臺北科技大學博士學位。足見兩造縱使對於
    系爭94年5月3日決議是否發生取消抗告人之博士班論文計點
    之效果，以致其論文計點的法律關係是否繼續存在？曾經存
    有爭議，因為事後抗告人已實現其爭議的最終目的（取得學
    位），無再爭議之必要，且已經畢業，喪失學生身分，所謂
    計點爭議失所附麗而消滅，迨抗告人提起本件訴訟時（96年
    1月29日），前述爭議亦已成為過去式，抗告人現在公法上
    地位並未因此受有任何不利益效果，若不尋求判決確認，將
    來也不會受有任何公法上不利益效果。揆諸前開說明，故原
    裁定就抗告人在原審此部分確認之訴，有上述無即受確認判
    決之法律上利益情事，以其此部分之訴起訴不備其他要件予
    以駁回，自無違誤。綜上所述，原裁定並無不合，其抗告難
    認有理由，應予駁回。
四、據上論結，本件抗告為無理由。依行政訴訟法第104條、民
    事訴訟法第95條、第78條，裁定如主文。
中    華    民    國    97    年    7     月    31    日
                    最高行政法院第二庭
                        審判長法官  高  啟  燦
                              法官  侯  東  昇
                              法官  黃  合  文
                              法官  廖  宏  明
                              法官  楊  惠  欽
以  上  正  本  證  明  與  原  本  無  異
中    華    民    國    97    年    8     月    1     日
                              書記官  邱  彰  德


司法院資訊處製作；財團法人民間司法改革基金會備份。
